---
title: "latihan-pertemuan5"
author: "Ravi Mahesa Pramudya"
date: "2023-09-26"
output: html_document
---

```{r setup, include=FALSE}
knitr::opts_chunk$set(echo = TRUE)
```

```{r}
library(ggplot2)
library(tsibble)
library(tseries)
library(MASS)
library(readxl)
```

#input data

```{r}
Data_Suhu <- read_excel("C:/Users/Dell/Documents/SMT5/MPDW/ravimahesa/mpdw/Data Suhu Singapura 2010-2021.xlsx")
View(Data_Suhu)
dtsuhu.ts <- ts(Data_Suhu$Suhu)
summary(dtsuhu.ts)
```

### Plot *Time Series*

```{r}
plot_suhu <- dtsuhu.ts |> as_tsibble() |> 
  ggplot(aes(x = index, y = value)) + geom_line() + theme_bw() +
  xlab("Obs") + ylab("Nilai")
plot_suhu
mean(dtsuhu.ts)
```

Plot deret waktu di atas menunjukkan bahwa data stasioner dalam rataan, ditandai dengan data yang menyebar di sekitar nilai tengahnya (18) dan stasioner dalam ragam, ditandai dengan lebar pita yang cenderung sama.

### Plot ACF

```{r}
acf(dtsuhu.ts)
```

Berdasarkan plot ACF, terlihat bahwa plot ACF pada data tersebut cenderung *tails off* dan membentuk gelombang sinus.

### Uji ADF

```{r}
tseries::adf.test(dtsuhu.ts)
```

$H_0$ : Data tidak stasioner dalam rataan

$H_1$ : Data stasioner dalam rataan

Berdasarkan uji ADF tersebut, didapat *p-value* sebesar 0.01 yang lebih kecil dari taraf nyata 5% sehingga tolak $H_0$ dan menandakan bahwa data stasioner dalam rataan. Hal ini sesuai dengan hasil eksplorasi menggunakan plot time series dan plot ACF.

### Plot Box-Cox

```{r}
index <- seq(1:144)
bc = boxcox(dtsuhu.ts~index, lambda = seq(0,9,by=0.01))
#Nilai Rounded Lambda
lambda <- bc$x[which.max(bc$y)]
lambda
#SK
bc$x[bc$y > max(bc$y) - 1/2 * qchisq(.95,1)]
```

Gambar di atas menunjukkan nilai *rounded value* ($\lambda$) optimum sebesar **4,34** dan pada selang kepercayaan 95% nilai memiliki batas bawah **0,00** dan batas atas \*9,00\*\*. Selang tersebut memuat nilai satu sehingga dapat dikatakan bahwa data bangkitan stasioner dalam ragam.

### Partisi Data

#### Bagian 1

```{r}
dt_suhu1 <- Data_Suhu$Suhu[1:67] |> ts()
mean(dt_suhu1)
var(dt_suhu1)
```

#### Plot Time Series

```{r}
dt_suhu1 |> as_tsibble() |> 
  ggplot(aes(x = index, y = value)) +
  geom_line() + theme_bw() +
  xlab("Obs") + ylab("Nilai")
```

Plot deret waktu di atas menunjukkan bahwa data stasioner dalam rataan, ditandai dengan data yang menyebar di sekitar nilai tengahnya (27) dan stasioner dalam ragam, ditandai dengan lebar pita yang cenderung sama.

#### Plot ACF

```{r}
acf(dt_suhu1)
```

Berdasarkan plot ACF, terlihat bahwa plot ACF pada data tersebut cenderung *tails off* dan membentuk gelombang sinus.

#### Uji ADF

```{r}
tseries::adf.test(dt_suhu1)
```

$H_0$ : Data tidak stasioner dalam rataan

$H_1$ : Data stasioner dalam rataan

Berdasarkan uji ADF tersebut, didapat *p-value* sebesar 0.02612 yang lebih kecil dari taraf nyata 5% sehingga tolak $H_0$ dan menandakan bahwa data stasioner dalam rataan. Hal ini sesuai dengan hasil eksplorasi menggunakan plot time series dan plot ACF.

#### Plot Boxcox

```{r}
index1 <- seq(1:67)
bc1 = boxcox(dt_suhu1~index1, lambda = seq(-2,12,by=1))
#Nilai Rounded Lambda
lambda1 <- bc$x[which.max(bc$y)]
lambda1
#SK
bc1$x[bc1$y > max(bc1$y) - 1/2 * qchisq(.95,1)]
```

Gambar di atas menunjukkan nilai *rounded value* ($\lambda$) optimum sebesar **4,34** dan pada selang kepercayaan 95% nilai memiliki batas bawah **-2,00** dan batas atas **12,00**. Selang tersebut memuat nilai satu sehingga dapat dikatakan bahwa data bangkitan stasioner dalam ragam.

#### Bagian 2

```{r}
dt_suhu2 <- Data_Suhu$Suhu[1:144] |> ts()
mean(dt_suhu2)
var(dt_suhu2)
```

#### Plot Time Series

```{r}
dt_suhu2 |> as_tsibble() |> 
  ggplot(aes(x = index, y = value)) +
  geom_line() + theme_bw() +
  xlab("Obs") + ylab("Nilai")
```

Plot deret waktu di atas menunjukkan bahwa data stasioner dalam rataan, ditandai dengan data yang menyebar di sekitar nilai tengahnya (27) dan stasioner dalam ragam, ditandai dengan lebar pita yang cenderung sama.

#### Plot ACF

```{r}
acf(dt_suhu2)
```

Berdasarkan plot ACF, terlihat bahwa plot ACF pada data tersebut cenderung *tails off* dan membentuk gelombang sinus.

#### Uji ADF

```{r}
adf.test(dt_suhu2)
```

$H_0$ : Data tidak stasioner dalam rataan

$H_1$ : Data stasioner dalam rataan

Berdasarkan uji ADF tersebut, didapat *p-value* sebesar 0.01 yang lebih kecil dari taraf nyata 5% sehingga tolak $H_0$ dan menandakan bahwa data stasioner dalam rataan. Hal ini sesuai dengan hasil eksplorasi menggunakan plot time series dan plot ACF.

#### Plot Boxcox

```{r}
index2 <- seq(1:144)
bc2 = boxcox(dt_suhu2~index2, lambda = seq(0,9,by=1))
#Nilai Rounded Lambda
lambda2 <- bc$x[which.max(bc$y)]
lambda2
#SK
bc2$x[bc2$y > max(bc2$y) - 1/2 * qchisq(.95,1)]
```

Gambar di atas menunjukkan nilai *rounded value* ($\lambda$) optimum sebesar **4,34** dan pada selang kepercayaan 95% nilai memiliki batas bawah **0,00** dan batas atas **9,00**. Selang tersebut memuat nilai satu sehingga dapat dikatakan bahwa data bangkitan stasioner dalam ragam.

## Kesimpulan

**Data Full Suhu singapura pada tahun 2010-2021 merupakan data stasioner dalam rataan dan stasioner dalam ragam, Dan untuk data partisi bagian 1 dan juga partisi bagian 2 juga memiliki data yang stasioner dalam rataan dan juga stasioner dalam ragam**
