---
title: "Tugas Individu 3 - Regresi Lag MPDW"
author: "Ravi Mahesa Pramudya (G1401211052)"
output:
  html_document:
    df_print: paged
---

```{r}
library(dLagM)
library(dynlm)
library(MLmetrics)
library(lmtest)
library(readxl)
```

# Input data

```{r}
Repsol_Stock <- read_excel("~/SMT5/MPDW/Repsol Stock.xlsx", 
    sheet = "Lag")
View(Repsol_Stock)
```
# Pembagian data dan data time series
```{r}
train <- Repsol_Stock[1:168,]
test <- Repsol_Stock[168:210,]

data.ts <- ts(Repsol_Stock)
train.ts <- ts(train)
test.ts <- ts(test)
```

# 1. Model Koyck
```{r}
model.koyck <- koyckDlm(x = train$High, y = train$Volume, intercept = TRUE)
summary(model.koyck)
AIC(model.koyck)
BIC(model.koyck)
```

Dari hasil tersebut, didapat bahwa $y_{t-1}$ memiliki nilai $P-Value<0.05$. 
Hal ini menunjukkan bahwa $y_{t-1}$ berpengaruh signifikan terhadap
$y_t$. Adapun model keseluruhannya adalah sebagai berikut 
$$
\hat{Y_t}= 9.616e+06+4.562e-01X_t-3.456e+05 Y_{t-1}
$$ \

### Peramalan dan akurasi model koyck
```{r}
# peramalan 40 periode kedepan
frc.koyck <- forecast(model = model.koyck, x=test$High, h=43)
frc.koyck
#akurasi data test
mape.koyck <- MAPE(frc.koyck$forecasts, test$Volume)
mape.koyck
#akurasi data training
GoF(model.koyck)
```

# 2. Model Distributed Lag

### dengan lag 3

```{r}
model.dl <- dlm(x = train$High, y = train$Volume, q=3)
summary(model.dl)
AIC(model.dl)
BIC(model.dl)
```

Dari hasil diatas, didapat bahwa $P-value$ dari intercept<0.05$. 
Hal ini menunjukkan bahwa intercept berpengaruh signifikan terhadap $y_t$. Adapun model
keseluruhan yang terbentuk adalah sebagai berikut

$$
\hat{Y_t}=12970608- 1614731X_t+2891230X_{t-1}-1326309X_{t-2}-245178X_{t-3}
$$ 

### Peramalan dan akurasi model Distributed Lag (lag=3)

```{r}
# peramalan 40 periode kedepan
frc.dl <- forecast(model = model.dl, x=test$High, h=43)
frc.dl
#akurasi data test
mape.dl <- MAPE(frc.dl$forecasts, test$Volume)
mape.dl
#akurasi data training
GoF(model.dl)
```

### dengan lag Optimmum

```{r}
# cari lag optimum
finiteDLMauto(formula =Volume ~ High,
              data = data.frame(Repsol_Stock), q.min = 1, q.max = 6,
              model.type = "dlm", error.type = "AIC", trace = FALSE)
```

Berdasarkan output tersebut, lag optimum didapatkan ketika lag=6.
Selanjutnya dilakukan pemodelan untuk lag=6 

### Dengan lag optimum (lag=6)
```{r}
model.dl.opt <- dlm(x = train$High, y = train$Volume, q=6)
summary(model.dl.opt)
AIC(model.dl.opt)
BIC(model.dl.opt)
```
Dari hasil diatas, didapat bahwa $P-value$ dari intercept<0.05$. 
Hal ini menunjukkan bahwa intercept berpengaruh signifikan terhadap $y_t$. Adapun model
keseluruhan yang terbentuk adalah sebagai berikut 
$$
\hat{Y_t}=13856046-1775847 X_t+ 2887489X_{t-1}-1384092X_{t-2}+1712544X_{t-3}-1865203X_{t-4}-1362467X_{t-5}+1428204X_{t-6}
$$ 

### Peramalan dan akurasi model Distributed Lag optimum (lag=6)
```{r}
# peramalan 40 periode kedepan
frc.dl.opt <- forecast(model = model.dl.opt, x=test$High, h=43)
frc.dl.opt
#akurasi data test
mape.dl.opt <- MAPE(frc.dl.opt$forecasts, test$Volume)
mape.dl.opt
#akurasi data training
GoF(model.dl.opt)
```

# 3. Model Autoregressive

### Dengan lag p=1 dan q=1

```{r}
model.ardl <- ardlDlm(x = train$High, y = train$Volume, p = 1 , q = 1)
summary(model.ardl)
AIC(model.ardl)
BIC(model.ardl)
```

Hasil di atas menunjukkan bahwa peubah $y_{t-1}$,
hasil uji t menunjukkan nilai-p pada peubah $<0.05$ Hal ini menunjukkan
bahwa peubah $y_{t-1}$ berpengaruh signifikan terhadap
$y_t$, sementara $x_t$ dan $x_{t-1}$ tidak berpengaruh signifikan terhadap $y_t$.
Model keseluruhannya adalah sebagai berikut:

$$
\hat{Y}=7.999e+06+ 3.008e+06X_t-3.253e+06X_{t-1}+4.844e-01Y_{t-1}
$$ 

### Peramalan dan akurasi model Autoregressive dengan lag (p=1 dan q=1)

```{r}
# peramalan 40 periode kedepan
frc.ardl <- forecast(model = model.ardl, x=test$High, h=43)
frc.ardl
#akurasi data test
mape.ardl <- MAPE(frc.ardl$forecasts, test$Volume)
mape.ardl
#akurasi data training
GoF(model.ardl)
```

Berdasarkan akurasi di atas, terlihat bahwa nilai MAPE keduanya tidak
jauh berbeda. Artinya, model regresi dengan distribusi lag ini
tidak `overfitted` atau `underfitted`

### Autoregressive dengan lag optimum

```{r}
#penentuan lag optimum
model.ardl.opt <- ardlBoundOrders(data = data.frame(Repsol_Stock), ic = "AIC", formula = Volume ~ High )
min_p=c()
for(i in 1:6){
  min_p[i]=min(model.ardl.opt$Stat.table[[i]])
}
q_opt=which(min_p==min(min_p, na.rm = TRUE))
p_opt=which(model.ardl.opt$Stat.table[[q_opt]] == 
              min(model.ardl.opt$Stat.table[[q_opt]], na.rm = TRUE))
data.frame("q_optimum" = q_opt, "p_optimum" = p_opt, 
           "AIC"=model.ardl.opt$min.Stat)
```

Dari tabel di atas, dapat terlihat bahwa nilai AIC terendah didapat
ketika $p=15$ dan $q=1$, yaitu sebesar `6496.877`. Artinya, model
autoregressive optimum didapat ketika $p=15$ dan $q=1$.

Selanjutnya dapat dilakukan pemodelan dengan nilai $p$ dan $q$ optimum
seperti inisialisasi di langkah sebelumnya. 

### Dengan lag optimum (p=15 dan q=1)

```{r}
model.ardl.opt1 <- ardlDlm(x = train$High, y = train$Volume, p = 15 , q = 1)
summary(model.ardl.opt1)
AIC(model.ardl.opt1)
BIC(model.ardl.opt1)
```

Hasil di atas menunjukkan bahwa peubah
$y_{t-1}$, hasil uji t menunjukkan nilai-p pada peubah $<0.05$ Hal ini menunjukkan bahwa peubah
$y_{t-1}$ berpengaruh signifikan
terhadap $y_t$. Model keseluruhannya adalah sebagai berikut:

$$
\hat{Y}=1.316e+06+ 1.804e+06X_t+ 3.919e+05X_{t-1} -3.023e+06X_{t-2}+ 2.531e+06X_{t-3} -3.985e+06X_{t-4}+ 1.017e+06X_{t-5}+ 3.755e+06X_{t-6} -2.710e+06X_{t-7}+ 2.166e+06X_{t-8} -1.861e+06X_{t-9} -1.268e+06X_{t-10} +1.178e+06X_{t-11} -5.278e+05X_{t-12} +2.115e+06X_{t-13} -1.419e+05X_{t-14} -1.134e+06X_{t-15} 3.659e-01Y_{t-1}
$$ 

### Peramalan dan akurasi model Autoregressive dengan lag optimum (p=15 dan q=1)

```{r}
# peramalan 40 periode kedepan
frc.ardl.opt <- forecast(model = model.ardl.opt1, x=test$High, h=43)
frc.ardl.opt
#akurasi data test
mape.ardl.opt <- MAPE(frc.ardl.opt$forecasts, test$Volume)
mape.ardl.opt
#akurasi data training
GoF(model.ardl.opt1)
```

Berdasarkan akurasi di atas, terlihat bahwa nilai MAPE keduanya tidak
jauh berbeda. Artinya, model regresi dengan distribusi lag ini
tidak `overfitted` atau `underfitted` 

# Pemodelan DLM & ARDL dengan Library `dynlm`

```{r}
#sama dengan model dlm lag=3
consw_lm1 <- dynlm(Volume ~ High+L(High)+L(High,2)+L(High,3),data = data.ts)
summary(consw_lm1)
#sama dengan dlm lag optimum (lag=6)
consw_lm2 <- dynlm(Volume ~ High+L(High)+L(High,2)+L(High,3)+L(High,4)+L(High,5)+L(High,6),data = data.ts)
summary(consw_lm2)
#sama dengan model ardl p=1 q=1
consw_lm3 <- dynlm(Volume ~ High+L(High)+L(Volume),data = data.ts)
summary(consw_lm3)
#sama dengan ardl lag optimum (p=15 dan q=1)
consw_lm4 <- dynlm(Volume ~ High+L(Volume)+L(High)+L(High,2)+L(High,3)+L(High,4)+L(High,5)+L(High,6)+L(High,7)+L(High,8)+L(High,9)+L(High,10)+L(High,11)+L(High,12)+L(High,13)+L(High,14)+L(High,15),data = data.ts)
summary(consw_lm4)
```

### SSE

```{r}
deviance(consw_lm1)
deviance(consw_lm2)
deviance(consw_lm3)
deviance(consw_lm4)
```

### Autokorelasi

```{r}
#durbin watson
dwtest(consw_lm1)
dwtest(consw_lm2)
dwtest(consw_lm3)
dwtest(consw_lm4)
```

#### Heterogenitas

```{r}
bptest(consw_lm1)
bptest(consw_lm2)
bptest(consw_lm3)
bptest(consw_lm4)
```

#### Kenormalan

```{r}
shapiro.test(residuals(consw_lm1))
shapiro.test(residuals(consw_lm2))
shapiro.test(residuals(consw_lm3))
shapiro.test(residuals(consw_lm4))
```

## Perbandingan Model

```{r}
akurasi3 <- matrix(c(mape.koyck, mape.dl, mape.dl.opt, mape.ardl, mape.ardl.opt))
row.names(akurasi3)<- c("Koyck","DLM 1","DLM optimum","Autoregressive p=1,q=1", "Autoregressive optimum (p=15,q=1)")
colnames(akurasi3) <- c("MAPE")
akurasi3
```

Berdasarkan nilai MAPE, model paling optimum didapat pada Model Autoregressive optimum (p=15,q=1) karena memiliki nilai MAPE yang terkecil.

# Plot perbandingan model
```{r}
par(mfrow=c(1,1))
plot(test$High, test$Volume, type="b", col="black")
points(test$High, frc.koyck$forecasts,col="red")
lines(test$High, frc.koyck$forecasts,col="red")
points(test$High, frc.dl$forecasts,col="blue")
lines(test$High, frc.dl$forecasts,col="blue")
points(test$High, frc.dl.opt$forecasts,col="orange")
lines(test$High, frc.dl.opt$forecasts,col="orange")
points(test$High, frc.ardl$forecasts,col="green")
lines(test$High, frc.ardl$forecasts,col="green")
points(test$High, frc.ardl.opt$forecasts,col="yellow")
lines(test$High, frc.ardl.opt$forecasts,col="yellow")
legend("topleft",c("aktual", "Koyck","DLM 1","DLM optimum","Autoregressive p=1,q=1", "Autoregressive optimum (p=15,q=1)"), lty=1, col=c("black","red","blue","orange","green","yellow"), cex=0.5)
```